最高法院刑事判決　　　　　　　九十四年度台上字第三八三號
　　上　訴　人　甲○○
　　　　　　　　　　　　弄54.
上列上訴人因偽造文書等罪案件，不服台灣高等法院台中分院中
華民國九十一年四月九日第二審更審判決（九十一年度上更(一)字
第四三號，起訴案號：台灣台中地方法院檢察署八十七年度偵字
第二三七七四號），提起上訴，本院判決如下：
    主  文
原判決關於甲○○部分撤銷，發回台灣高等法院台中分院。
    理  由
本件原判決認定：上訴人甲○○與真實姓名年籍不詳之「謝明環
」、「鄭照明」成年人共同基於意圖為自己不法所有之概括犯意
聯絡，於民國八十七年三月間，推由上訴人在台中市○○路○段
一二九號九樓天使皇宮ＫＴＶ酒店內，偽稱以缺乏郵局帳戶供款
項轉帳為由，向不知情之陳棟村借用郵局帳戶使用，陳棟村不知
有詐，逕自台中縣大里市住處竊取其弟陳棟偉所有之台中大里郵
局、帳號第０五三九一一之三號存摺及印鑑等物，再持至台中市
○區○○路二五三之四號交付上訴人，上訴人復將陳棟偉之郵局
存摺及印鑑轉交予「謝明環」及「鄭照明」二人，使渠等再於同
年四月間，在聯合報等各大報紙刊登協助貸款廣告，偽以貸款前
須購買保險為由，再指定前開郵局帳戶為匯款帳戶，使董陳秀花
陷於錯誤而依約將新台幣（下同）二萬六千元匯至前開陳棟偉郵
局帳戶，事後上訴人等人復基於概括之犯意，冒用東泰產物保險
股份有限公司（下稱東泰公司）名義開具偽造之保險費送金單，
藉此取信董陳秀花。另何菁棋（業經原審判刑確定）明知甲○○
等人有意購買他人銀行存摺，以供詐欺犯罪之用，竟於同年四月
間，於收受三萬元之代價後，提供其所有豐原中山路郵局、帳號
第０一七七二一之三號存簿儲金帳戶予上訴人等人連續詐騙使用
，使看見前開協助貸款廣告之劉小萍誤信而依約匯款至何菁棋郵
局帳戶，先後三次共十萬九千六百元，而上訴人等人再承前之概
括犯意偽造東泰公司保險費送金單，藉此取信劉小萍。嗣因董陳
秀花、劉小萍發覺有異，向東泰公司查詢上情，始知受騙。又上
訴人與「謝明環」、「鄭照明」因前開陳棟偉郵局帳戶遭掛失止
付而無法繼續使用，竟另行起意，共同基於剝奪他人行動自由之
概括犯意聯絡，先於八十七年四月二十五日凌晨一時許，在天使
皇宮ＫＴＶ酒店九樓二十二號包廂內，以手銬將陳棟村銬在燈桿
上，再逼問其是否將前開陳棟偉郵局存摺及印鑑辦理掛失，因陳
棟村不瞭解上情，遂利用電話通知陳棟偉趕到酒店，上訴人等人
在陳棟偉到達後，仍詢問上情，陳棟偉答稱並無此事，上訴人等
人命令陳棟偉須於同日上午前往大里郵局辦理撤銷掛失止付手續
後，再交代當時在場而不詳姓名之男子二人將陳棟偉強押往台中
市○○路某處不詳店名之三溫暖內等待，直至同日上午九時十五
分許，始由上開二名男子其中一人將陳棟偉押至大里郵局辦理撤
銷掛失止付及申請補發存摺等手續，迄至同日上午九時四十分許
，辦妥全部手續後，始在大里郵局前將陳棟偉釋放，先後剝奪其
行動自由近九小時等情。因而撤銷第一審關於諭知上訴人無罪部
分之判決，改判論處上訴人以共同連續行使偽造私文書，足以生
損害於公眾及他人，又共同連續以非法之方法剝奪人之行動自由
等罪刑，固非無見。
惟查：(一)、科刑之判決書，須將認定之犯罪事實詳記於事實欄，
然後於理由內逐一說明其憑以認定之證據，及其認定之理由，以
使事實與理由兩相一致，方為合法，倘事實欄已有敘及，而理由
欄未加說明，是為理由不備，足以構成撤銷之原因。原判決事實
欄認定係由上訴人、「謝明環」、「鄭照明」等交代另二位不詳
姓名之男子，於八十七年四月二十五日凌晨一時許，在天使皇宮
ＫＴＶ酒店將陳棟偉強押往台中市○○路某三溫暖內等待，及於
同日上午九時十五分許，由該二名男子中之一人將陳棟偉押至大
里郵局辦理撤銷掛失止付及申請補發存摺手續等情，但對該二名
男子以非法之方法剝奪陳棟偉之行動自由行為，是否與上訴人、
「謝明環」、「鄭照明」等人有犯意聯絡及行為分擔而為共同正
犯，卻未予載明，本院自無從憑以認定其適用法令當否。又原判
決事實欄記載：「甲○○與真實姓名年籍不詳之『謝明環』、『
鄭照明』成年人共同基於意圖為自己不法所有之概括犯意聯絡…
…推由甲○○……偽稱以缺乏郵局帳戶供款項轉帳為由，向不知
情之陳棟村借用郵局帳戶使用」及「甲○○復將陳棟偉之郵局存
摺及印鑑轉交『謝明環』及『鄭照明』二人，使渠等二人再於同
年四月間，在聯合報等各大報紙刊登協助貸款廣告，偽以貸款前
須購買保險為由，再指定前開郵局帳戶為匯款帳戶」等情，但其
理由欄對「謝明環」、「鄭照明」二人確有與上訴人共同為上述
犯行，並未舉出其所憑之證據及得心證之理由，亦嫌理由不備。
(二)、事實審法院所認定之事實，與所採之證據，不相適合，即屬
證據上理由矛盾，其判決當然為違背法令。原判決事實欄認定上
訴人以缺乏郵局帳戶供款項轉帳為由，偽向陳棟村借用郵局帳戶
使用，陳棟村不知有詐，逕自台中縣大里市住處竊取其弟陳棟偉
所有之大里郵局、帳號第０五三九一一之三號存摺及印鑑等物，
再持交予上訴人等情，係以陳棟村、陳棟偉於警詢、檢察官偵查
及第一審、原審審理中之指述，為其部分之證據（見原判決第四
頁第十四行至第五頁第十行）。但於警詢、檢察官偵查及第一審
審理中，陳棟村係證稱：「（你有向你弟借其郵局存摺及印章？
）是，時間在八十七年初」等語（見偵查卷第一四四頁反面），
另陳棟偉則陳稱：「是我二哥陳棟村他於八十六年八月十五日我
退伍後一段時間，他向我拿存摺去使用至今都沒有還給我」、「
（有無在八十七年四月間，將你郵局存摺、印鑑借你哥？）有，
當時他說他需要使用，且當時我退伍未使用，便借給他」、「這
個帳戶我二哥陳棟村說要用，我借給他」等語（見偵查卷第三十
五頁反面、第一二五頁反面；第一審卷第三十七頁），均陳證陳
棟偉所有大里郵局帳戶之存摺及印鑑，係由陳棟偉借予陳棟村使
用，而非陳棟村竊取，是原判決上開事實之認定，核與所採之證
據不相吻合；另陳棟村於原審及原審上訴審皆未到庭作證，有該
等案卷可憑，原判決竟謂前開事實亦經陳棟村於原審審理中指述
綦詳，均有證據上理由矛盾之違法。(三)、有罪之判決書，對被告
有利之證據不採納者，應說明其理由，為刑事訴訟法第三百十條
第二款所明定。故有罪判決書對於被告有利之證據，如不加採納
，必須說明其不予採納之理由，否則即難謂無判決不備理由之違
誤。原判決認定上訴人犯有本件罪行，係以陳棟村、陳棟偉之證
述為其主要證據，但上訴人之選任辯護人於原審更一審及原審審
理中已列舉實例說明陳棟村、陳棟偉兩人於警詢、檢察官偵查及
第一審審理中就陳棟偉所有大里郵局帳戶之存摺及印鑑究係陳棟
村向陳棟偉借用？抑或陳棟村未經陳棟偉同意而自行取用？且若
係借用，其借用時間究係八十七年初？抑或八十七年二、三月間
？或是八十七年四月間？還是八十六年間，供述並不一致；另就
強押陳棟偉去大里郵局辦理撤銷掛失止付及申請補發存摺等手續
之人數到底是二、三人，或是三、四人，或是五人，或是六人，
或是八人，先後之陳述也不相侔；再就陳棟村被押在天使皇宮Ｋ
ＴＶ酒店時，曾否離去拿印章再返回？陳棟村、陳棟偉被押在天
使皇宮ＫＴＶ酒店時，上訴人有無在場？陳棟偉究係何時被釋放
？陳棟偉被釋放後有無再回到天使皇宮ＫＴＶ酒店與陳棟村一起
回去？彼此或前後之證詞也不相吻合，因認陳棟村、陳棟偉二人
之證詞顯有瑕疵而不足採（見原審上訴卷第五十八頁至第六十四
頁；原審上更(一)卷第六十三頁至第六十九頁反面）。其前開所列
舉陳棟村、陳棟偉證述相齟齬或矛盾之處，核與卷附陳棟村、陳
棟偉之警詢、偵審筆錄所載相符。原判決對上開有利於上訴人之
辯解，不加採納，復不說明其理由，並嫌理由不備。(四)、原判決
認上訴人犯有行使偽造私文書罪行，係以其與「謝明環」、「鄭
照明」冒用東泰公司之名義開具偽造之保險費送金單，交予董陳
秀花、劉小萍，藉此取信董陳秀花、劉小萍，為其論據。然東泰
公司顯係私人而非公眾，原判決主文竟認上訴人該項行為足生損
害於公眾及他人，亦有未當。上訴意旨指摘原判決不當，非無理
由，應認原判決關於上訴人部分仍有撤銷發回更審之原因。
據上論結，應依刑事訴訟法第三百九十七條、第四百零一條，判
決如主文。
中　　華　　民　　國　九十四　年　　一　　月　 二十 　日
                      最高法院刑事第八庭
                          審判長法官  陳　炳　煌
                                法官  陳　世　雄
                                法官  韓　金　秀
                                法官  吳　信　銘
                                法官  徐　文　亮
      本件正本證明與原本無異
                                      書  記  官
中　　華　　民　　國　九十四　年　　一　　月　二十六　日
                                                      v
